【裁判字號】    97,訴,663
【裁判日期】    971016
【裁判案由】    確認抵押債權不存在
【裁判全文】
臺灣臺南地方法院民事判決              97年度訴字第663號
原      告  大眾商業銀行股份有限公司
                      下室1樓.
法定代理人  乙○○
訴訟代理人  甲○○
            葉銘
被      告  丙○○
            丁○○
上列當事人間請求確認抵押權不存在事件，本院於民國97年月
日言詞辯論終結，判決如下：
    主  文
原告之訴駁回。
訴訟費用新台幣貳萬零捌佰元由原告負擔。
    事實及理由
一、原告起訴主張：
（一）緣訴外人董館建設有限公司 (下稱董館公司) 於民國86年
      10月22日邀同被告丙○○為連帶保證人，向原告申貸借款
      ，於87年9月，董館公司出現繳款延滯情形，幾經催討無
      效，目前董館公司尚欠原告新台幣 (下同)2,508,045元未
      為清償，此部份已獲確定判決並經台南地方法院94年度執
      北字第22711號執行案件核發債權憑證在案。而被告丙○
      ○於87年12月9日與被告丁○○將其等所有坐落台南市○
      ○區○○段一小段43-3地號土地（下稱系爭土地），向台
      南市台南地政事務所辦理設定抵押權登記（下稱系爭抵押
      權登記）。唯查，董館公司於87年9月22日起已延滯清償
      對原告之借款，系爭不動產經鈞院97年度執字第1145號執
      行案件聲請執行，因其上尚有系爭抵押權存在，且被告丁
      ○○其未聲請實施抵押權，致使原告執行無著。
（二）按確認之訴非原告有即受確認判決之法律上利益者，不得
      提起。所謂即受確認判決之法律上利益，係指法律關係之
      存否不明確，原告主觀上認其在法律上之地位有不安之狀
      態存在，且此種不安之狀態，能以確認判決將之除去者而
      言，本案兩造間系爭之抵押權是否真正及債權金額尚有多
      寡不明，如不訴請確認，原告將無法對系爭土地、建物聲
      請法院予以執行拍賣，不得謂原告在私法上之地位無受侵
      害之危險。揆之首開說明，原告人提起本件確認之訴以排
      除此項危險，即有受確認判決之法律上利益，最高法院52
      年台上字第1240號、52年台上字第1922號判例著有明文。
（三）本件被告間之借款債權行為若不存在，則抵押權設定自亦
      應失所附麗而無效，據此，被告丙○○原得請求塗銷抵押
      權之設定登記，而原告既為被告丙○○之債權人，被告丙
      ○○迄未清償前開連帶保證債務，又怠於行使上開權利，
      原告為保債權計，自得依民法第242條現定代位請求塗銷
      抵押權之設定登記。
（四）被告丁○○所提之中國國際商業銀行之匯款單，不足以證
      明其與被告丙○○間借貸關係之存在，理由如下：
      蓋當事人主張有金錢借貸關係存在者，須就其發生所須具
      備之特別要件即金錢之交付與借貸意思表示相互一致負舉
      證責任，匯款之原因事實，非僅借貸而已，亦可能係贈與
      、清償、買賣等，且依現行銀行實務作業，匯款單據上不
      必載明匯款原因，自無從僅以電匯之事實證明匯款之原因
      ，尚難因執有匯款單即得證明其所主張之原因關係為存在
      ，而交付金錢之原因多端，或為買賣，或為贈與，或因其
      他之法律關係，甚或為被告向訴外人借貸，為償還借款而
      為交付，非謂一有金錢之交付，即得推論授受金錢之雙方
      即屬消費借貸關係。若僅證明有金錢之交付，未證明借貸
      意思表示互相一致者，尚不能認有金錢借貸關係存在。(
      最高法院92年台上字第557號、90年台上字第8號判決著有
      明文) ，故被告應就金錢之交付與借貸意思表示相互一致
      負舉證責任，否則被告主張有金錢借貸關係存在者自無理
      由。且被告丁○○所主張之4張匯款單，收款人皆為陳麗
      月，亦即被告丁○○並未將金錢交付予被告丙○○，故其
      顯不成立消費借貸關系，被告丁○○迄未舉證證明其匯款
      之初係以貸與金錢之意思匯款予被告丙○○，不可僅因陳
      麗月為被告丙○○之妻，無視於法律關係之構成要件，而
      謂被告間有消費借貸之關係存在。又在一般抵押，因必先
      有被擔保之債權存在，而後抵押權始得成立，觀之被告所
      提之證物顯示，被告丁○○所匯之款項為共210萬元，與
      其抵押權設定契約書上所示之擔保金額200萬元不符，可
      見其抵押權所擔保之債權並非其所提匯款單所示之債權，
      若被告無法證明被擔保之債權存在，其抵押權自失所附麗
      而無法成立。
（五）聲明:
     1.確認被告丙○○與丁○○間於87年12月9日就系爭土地所
       設定第一順位200萬元抵押權及該抵押權所擔保之債權不
       存在。
     2.被告丁○○於系爭不動產所為之抵押權登記應予塗銷。
     3.訴訟費用由被告連帶負擔。
二、被告丙○○答辯：
（一）原告欲確認「被告丙○○與被告丁○○於87年12月8日至
      99年12月7日以台南市○○區○○段一小段43-3號土地設
      定抵押權，及該抵押權所擔保之債權不存在」，即須舉證
      ，始能確認。但揆之其事實及理由，所舉說明與被告丙○
      ○有債權債務，說明原告無第一順位抵押權即申請強制執
      行，而更證明被告丁○○為該抵押權第一順位。其皆無法
      證明以「確認該抵押權不存在」，也無法「確認該抵押權
      所擔保之債權不存在」。欲訴請確認該「抵押權」暨「擔
      保債權不存在」，即須舉證證明該抵押權所擔保之債權為
      假債權，亦即不存在。但綜觀事實及理由一、二、三，未
      有任一證據舉證證明支持其主張。
（二）既未能舉證主張「確認抵押權暨抵押權所擔保之債權不存
      在」；訴之聲明二、「被告丁○○於系爭不動產所為之抵
      押權登記應予塗銷」，該根據何種法律事實塗銷之？
（三）謂「且被告丁○○其未聲請實施抵押權，致使原告執行無
      著」。一則該抵押權到期日為99年12月7日，尚未到期，
      二是原告強行法拍。原告既無法舉證「確認該抵押權所擔
      保債權不存在」，又如何「於事實及理由三」主張「得依
      民法第242條規定，代位塗銷該抵押權? 」。
（四）被告丙○○與被告丁○○之債權金額極為明確，抵押權登
      記在案，而「原告與被告丙○○所謂債權金額，渠亦舉為
      憑」。被告丁○○與原告亦無任何「債權金額尚有多寡不
      明」之處。且本件抵押權經台南地政事務所 (台南土字第
      03712號)依法登記在案，原告是否意圖否定台南地政事務
      所之公權力？
（五）本件永樂段一小段43-3號土地 (台南土字第03712號)抵押
      權，除依法第一順位登記設定抵押，亦有明確合法債權。
      1.被告丁○○持有相關「支付命令確定證明書」金額為210
        萬元。
      2.被告丁○○4次匯款紀錄：86年7月15日匯30萬元；民國
        86年7月17日匯60萬元；86年7月28日匯30萬元；86年9月
        13日匯90萬元。共計210萬元。上開210萬元皆匯入被告
        丙○○之配偶陳麗月台南市第六信用合作社，帳號
        0000-00-00000-00帳戶。
      3.被告丙○○與配偶陳麗月女士，自民國75年結婚迄今，
        未曾離婚再結婚，有戶籍謄本可明證之。
      4.依91年6月26日修正前之民法第1018條規定: 夫妻若未以
        法律約定「分別財產制」，即為法定財產制之「聯合財
        產制」。其規定：得約定由夫妻之一方管理，無約定時
        ，則由夫管理。有管理權之一方，對於聯合財產有使用
        收益權。對於管理上必要之處分則可不經他方同意。
      5.被告丙○○與配偶陳麗月之聯合財產制，並未約定由誰
        管理，依法即規定由夫管理，由被告丙○○管理。因此
        ，被告丙○○管理夫妻之財產，相關金錢往來，其中之
        一，即由前述六信0000-00-00000-00號配偶陳麗月活期
        儲蓄帳戶匯錢匯進匯出運用。前述被告丁○○四次匯款
        210萬元，即匯入此六信000-00-00000-00號配偶陳麗月
        女士存摺，即被告丙○○依民法聯合財產制，由夫管理
        之法定權力，指揮指定由配偶該帳戶匯入。
      6.被告提出之存摺第2本 (p4) 亦被告丙○○匯入11萬元。
        另該存摺第1本 (p5)84年12月28日周文瑟（即吳曉章妻
        ）匯入100萬元，同年12月28日吳曉章匯入194萬元
        (p7) 代收吳曉章6萬元票據，皆作為被告丙○○另一不
        動產設定抵押於吳曉章先生，匯入之借款。亦由此配偶
        陳麗月帳戶匯入款項。
      綜合前述理由及證據，被告丙○○與被告丁○○於87年12
      月8日設定之「台南土字第03712號」抵押權，絕對合法，
      其所擔保債權亦明確真實。
（六）聲明:駁回原告之訴；訴訟費用由原告負擔。
三、被告丁○○則辯稱：
（一）查被告丁○○於86年6月30日自某國營事業機構退休，並
      領取退休金數百萬元，而被告丙○○得知其剛領取一筆退
      休金，其又正缺錢週轉，即洽請被告丁○○先備錢讓其週
      轉，待其蓋好房屋售出即可歸還，自86年7月7日起陸續借
      款累計210萬元，但經過1年多，房屋仍無法順利售出，所
      借款項210萬元亦無法歸還，經數次溝通協調，被告丙○
      ○於87年12月8日方同意將坐落台南市○區○○段一小段
      0000-0000地號面積70.00平方公尺土地設定抵押權給被告
      丁○○，並於87年12月9日依法登記完畢。
（二）查鈞院於97年3月6日以97年度司促字第6457號對被告丙○
      ○發支付命令，被告丙○○應於該命令送達後20日之不變
      期間內，向被告丁○○給付借款210萬元。97年4月29日鈞
      院就前述支付命令核發確定證明書。
      綜上所述，被告丁○○擁有抵押權之設定，完全依法合法
      取得，而被告丙○○之借款210萬元亦尚未歸還，原告之
      訴顯無理由。
（三）聲明：駁回原告之訴；訴訟費用由原告負擔。
四、本件經依民事訴訟法第270條之1第1項第3款規定，整理並協
    議兩造不爭執事項暨簡化爭點為：
（一）兩造不爭執事項：
      1.訴外人董館建設有限公司於86年10月22日邀同被告丙○
        ○為連帶保證人向原告貸款953 萬元，迄87年9 月，董
        館公司延滯清償，經原告向本院聲請支付命令確定，嗣
        經原告向本院執行處聲請執行債務人陳三順，董館公司
        財產結果，於92年7 月4 日受償0000000 元，目前董館
        公司積欠金額為0000000元。
      2.系爭座落台南市○○區○○段一小段43-3地號土地為被
        告丙○○所有，權利範圍二分之一，於87年12月9 日設
        定抵押予被告丁○○，擔保債權總額200 萬元，存續期
        間自87年12月8日起至99年12月7日止。
      3.被告二人為兄弟關係。
（二）兩造爭執要點：
      被告間是否有借款210萬元之關係存在？
五、按確認法律關係之訴，非原告有即受確認判決之法律上利益
    者，不得提起之；確認證書真偽或為法律關係基礎事實存否
    之訴，亦同，民事訴訟法第247條第項定有明文。又所謂即
    受確認判決之法律上利益，係指因法律關係之存否不明確，
    致原告在私法上之地位有受侵害之危險，而此項危險得以對
    於被告之確認判決除去之者而言，故確認法律關係成立或不
    成立之訴，苟具備前開要件，即得謂有即受確認判決之法律
    上利益，縱其所求確認者為他人間之法律關係，亦非不得提
    起（最高法院42年台上字第1031號判例參照）。查：原告主
    張被告丙○○為訴外人董館公司系爭借款之連帶保證人，對
    於訴外人董館公司積欠原告之系爭借款債務應負連帶清償責
    任，為兩造所不爭執。另原告主張被告丁○○就被告丙○○
    所有之系爭土地並無系爭抵押權所擔保之抵押債權存在，系
    爭抵押權無由成立，因被告否認之，則被告間就系爭抵押借
    款法律關係之存否即為不明確，而該不明確之情形將影響原
    告聲請對系爭土地執行拍賣有無實益，不得謂原告在私法上
    之地位無受侵害之危險。揆之首開說明，原告提起本件確認
    之訴，自有即受確認判決之法律上利益，先予敘明。
六、再按確認法律關係不存在之訴，如被告主張其法律關係存在
    時，應由被告負舉證責任（最高法院42年台上字第170號判
    例參照）；原告主張：被告二人並無無系爭200萬元抵押借
    款法律關係存在等語，惟為被告所否認，並以上情置辯；則
    就被告間是否存在三百萬元抵押借款之債權債務法律關係，
    核係本件訴訟首應審究之爭點，且依首開說明，並應由主張
    抵押借款債權存在之被告，就系爭登記200萬元抵押借款債
    權存在之事實，負舉證之責。經查：
（一）被告抗辯：被告丁○○於86年6月30日退休，被告丙○○
      得知其因此領取一筆退休金，即向被告丁○○借錢週轉，
      被告丁○○乃分別依被告丙○○之指示於86年7月7日匯30
      萬元；86年7月16日匯60萬元；86年7月25日匯30萬元；86
      年9月13日匯90萬元，共計210萬元，皆匯入被告丙○○之
      配偶陳麗月台南市第六信用合作社、帳號0000-00-00000-
      00帳戶中等情，業據被告提出被告丁○○中國國際商業銀
      行高雄分行存摺、匯款申請單、陳麗月活期儲蓄存款存摺
      等件影本為證，核與被告所述情節相符，自堪採信。
（二）原告雖主張：上開被告丁○○所匯之款項均係匯入訴外人
      陳麗月之帳戶中，而非匯入被告丙○○之帳戶，因此質疑
      被告間借貸關係之真實性云云，惟按消費借貸之金錢，不
      以直接交付借用人本人為必要，其依借用人之指示交付第
      三人，亦發生交付之效力，最高法院91年度台上字第1041
      號著有裁判意旨可資參照，本件訴外人陳麗月係被告丙○
      ○之配偶，關係親密，被告抗辯：被告丁○○係依被告丙
      ○○指示匯入丙○○帳戶等語，核不違世俗常情，應足採
      信。另本院向元大商業銀行股份有限公司調閱訴外人陳麗
      月上開帳戶於被告所稱本件借款日期之交易往來明細，經
      元大商業銀行股份有限公司以97年9月10日元開元字第
      0970001266號函覆稱：「經查明本行存戶陳麗月帳號
      000000000000000於860715、860913均無轉帳至其他帳戶
      ，860717、860728均轉帳匯款入台中企銀草屯分行柯美蘭
      帳戶。」有上開函文附卷可參，據此，亦無法認定被告間
      有假意匯款，嗣後又轉存回被告丁○○帳戶之製造假債權
      情事，此外，原告復無法舉證證明被告間之借貸關係係通
      謀虛偽，或被告丙○○就積欠被告丁○○之上開借款債務
      已經清償，其主張：被告間無借貸關係存在云云，要不足
      採。
七、綜上，被告丁○○確於86年7月7日匯30萬元；86年7月16日
    匯60萬元；86年7月25日匯30萬元；86年9月13日匯90萬元，
    共計210萬元，皆匯入被告丙○○之配偶陳麗月台南市第六
    信用合作社、帳號0000-00-00000-00帳戶中，嗣於87年12月
    間為擔保系爭借款債權，乃以被告丙○○之系爭土地為被告
    丁○○設定抵押，擔保債權總額200萬元，未逾被告間實際
    債權額，被告抗辯其間有逾200萬元之借貸關係存在，足堪
    採信。而原告未能舉證證明被告間之借款關係已經消滅，其
    主張系爭抵押權擔保之借款債權200萬元不存在，從屬於主
    權利之系爭抵押權亦不成立云云，均為無理由，從而，原告
    起訴請求(一)確認被告丙○○與丁○○間於87年12月9日就系
    爭土地所設定第一順位200萬元抵押權及該抵押權所擔保之
    債權不存在。(二)被告丁○○於系爭不動產所為之抵押權登記
    應予塗銷，均非有據，不應准許。
八、按法院為終局判決時，應依職權為訴訟費用之裁判；訴訟費
    用，由敗訴之當事人負擔，民事訴訟法第87條第1項、第78
    條分別定有明文。本件訴訟費用確定為8,910元，揆諸前開
    規定，應由被告負擔。
九、本件事證已臻明確，兩造其餘之攻擊防禦方法，與判決之結
    果已不生影響，爰不另贅論，併予敘明。
十、據上論結，本件原告之訴為無理由，依民事訴訟法第78條、
    第87條第1項，判決如主文。
中    華    民    國    97    年    10   月    16    日
                  民事第二庭  法  官   李杭倫
以上正本證明與原本無異
如不服本判決，應於送達後廿日內，向本院提出上訴狀並表明上
訴理由，如於本判決宣示後送達前提起上訴者，應於判決送達後
廿日內補提上訴理由書（須附繕本）。
中    華    民    國    97    年    10    月    16    日
                              書記官   蔡曉卿


司法院資訊處製作；財團法人民間司法改革基金會備份。
